臺灣新北地方法院民事判決
                                      111年度訴字第265號
原      告  翁樸順  
被      告  盧清松  
訴訟代理人  盧家琪  
            盧世坤  
上列當事人間請求確認所有權存在事件，本院於民國111年10月1
2日言詞辯論終結，判決如下：
    主      文
確認原告對於新北市政府就門牌號碼新北市○○區○○○道○段○○○號
之未辦理保存登記建物應發放之救濟金新臺幣肆拾陸萬肆仟玖佰
捌拾捌元及自動搬遷獎勵金新臺幣壹拾參萬玖仟肆佰玖拾陸元之
領取權存在。
訴訟費用由被告負擔。
    事實及理由
壹、程序方面：
一、按訴狀送達後，原告不得將原訴變更或追加他訴。但請求之
    基礎事實同一者，不在此限，民事訴訟法第255條第1項第2
    款定有明文。本件原告起訴時原聲明請求：確認坐落在新北
    市○○區○○段○○段00000○00000地號土地（以下合稱系爭土地
    ）上，門牌號碼新北市○○區○○○道0段000號之鐵皮屋（下稱
    系爭建物）為原告單獨原始取得所有權（見本院卷第9頁）
    。嗣經歷次變更聲明後，於民國111年10月12日當庭變更聲
    明請求：確認原告對於新北市政府就系爭建物應發放之救濟
    金新臺幣（下同）46萬4,988元（下稱系爭救濟金）及自動
    搬遷獎勵金13萬9,496元（下稱系爭獎勵金）之領取權存在
    （見本院卷第282頁）。查原告上開訴之變更，均係基於確
    認新北市政府對於系爭建物應發放之系爭救濟金及系爭獎勵
    金歸屬之同一基礎事實，揆諸首揭規定，並無不合，應予准
    許。　
二、次按確認法律關係之訴，非原告有即受確認判決之法律上利
    益者，不得提起，民事訴訟法第247條第1項前段定有明文。
    而所謂即受確認判決之法律上利益，係指法律關係之存否不
    明確，原告主觀上認其在法律上之地位有不安之狀態存在，
    且此種不安之狀態，能以確認判決將之除去者而言（最高法
    院52年度台上字第1240號判例參照）。本件原告主張其對於
    系爭救濟金及系爭獎勵金之領取權存在，然為被告所否認，
    則兩造間就系爭救濟金及系爭獎勵金之領取權歸屬即陷於存
    否不明確，致原告在法律上之地位有受侵害危險，上開權利
    雖與政府機關因進行重劃而拆除地上物之救濟有關，惟爭議
    之根源乃兩造間就系爭建物所有權之爭執，致主管機關無從
    認定上開爭議權利應歸屬於何人，是本件仍屬私權之爭執，
    而此種不安狀態得以確認判決予以除去。是原告提起本件訴
    訟，應認有確認利益存在，合先敘明。
貳、實體方面：
一、原告主張：原告前於79年間起承租系爭土地，並在系爭土地
    上原始出資興建系爭建物（整編前門牌號碼為新北市○○區○○
    路000○0號），系爭建物為未辦理保存登記建物，原告為系
    爭建物所有權人。嗣因新北市政府辦理新、泰塭仔圳市地重
    劃案（下稱系爭重劃案），須拆除系爭建物，原告即自行僱
    工拆除系爭建物。又系爭土地現共有人為訴外人盧省雄、盧
    省年、盧省安、盧正龍、盧淵源、黃競嫻、盧進興、盧東和
    等8人（下稱盧省雄等8人）及被告，新北市政府原將因拆除
    系爭建物應發放之系爭救濟金及系爭獎勵金分配予盧省雄等
    8人及兩造，其中盧省雄等8人因知悉原告為系爭建物所有權
    人，故已簽立放棄同意書（下稱系爭同意書）表示同意放棄
    領取系爭救濟金及系爭獎勵金，然因被告異議表示原告非系
    爭建物所有權人，新北市政府因未能確認系爭建物權利歸屬
    ，故迄今尚未發放系爭救濟金及系爭獎勵金。爰依法提起本
    件訴訟等語，並聲明：確認原告對於新北市政府就系爭建物
    應發放之系爭救濟金及系爭獎勵金之領取權存在。
二、被告則以：系爭土地現為盧省雄等8人及被告所共有，又依
    原告所提其於102年1月1日簽訂之租賃契約（下稱系爭102年
    租賃契約），其上記載租賃範圍為新北市○○區○○路000○0號
    ，而依原告另於104年1月1日簽訂之租賃契約（下稱系爭104
    年租賃契約），其上則記載租賃範圍為新北市○○區○○○道0段
    000○0號，上開2份租賃契約均未記載租賃範圍為系爭土地，
    故原告實未承租系爭土地。又依盧進興所製作之租金分配表
    ，其上就新北市○○區○○○道0段000○0號之使用明細記載為房
    租收入，而非地租收入，益徵原告並無承租系爭土地，系爭
    建物實非原告所興建。又原告就其是否曾向盧義明接洽承租
    事宜、末次簽訂租賃契約日期為何等租賃經過，前後所述互
    核有悖，是原告上開主張顯屬不實。本件原告既未實際出資
    興建系爭建物，而非系爭建物所有權人，自不得領取系爭救
    濟金及系爭獎勵金等語，資為抗辯，並聲明：原告之訴駁回
    。
三、查原告主張新北市政府前因辦理系爭重劃案，須拆除系爭建
    物，原將系爭建物之系爭救濟金及系爭獎勵金分配予盧省雄
    等8人及兩造，嗣經被告提出異議，故系爭救濟金及系爭獎
    勵金現尚未經領取等事實，業據提出新北市政府110年3月17
    日新北府地劃字第11004896221號函、110年5月11日新北府
    地劃字第1100853223號函及所附會勘紀錄、地籍圖謄本等件
    為證（見本院卷第23至24頁、第29至35頁、第173頁），並
    有新北市政府地政局111年4月29日新北地劃字第1110803206
    號函及所附救濟金清冊在卷可佐（見本院卷第194至195頁）
    ，且為被告所不爭執，堪信原告上開主張為實在。  
四、至原告主張系爭建物為其出資興建，其為系爭建物所有權人
    ，據此請求確認原告對於系爭救濟金及系爭獎勵金之領取權
    存在，然為被告所否認，並以前詞置辯，故本件應審究者為
    ：㈠原告主張其為系爭建物所有權人，有無理由？㈡原告請求
    確認其對於系爭救濟金及系爭獎勵金之領取權存在，有無理
    由？茲分別論述如下：
　㈠原告主張其為系爭建物所有權人，有無理由？
　⒈按未辦理第一次所有權登記之房屋所有權，其所有權屬於出
    資興建之原始建築人，此非依法律行為而原始取得其所有權
    ，與依法律行為而取得者有別（最高法院97年度台上字第20
    73號判決意旨參照）。次按原告對於自己主張之事實已盡證
    明之責後，被告對其主張如抗辯為不實，並提出反對之主張
    者，則被告對其反對之主張，應負證明之責，此為舉證責任
    分擔之原則。倘被告對於抗辯並無確實證明方法，僅以空言
    爭執，應認定其抗辯事實非真正，而為被告不利益之裁判（
    最高法院110年度台上字第1804號判決意旨參照）。
　⒉查證人盧進興於審理時證稱：伊是被告胞弟，因系爭土地承
    租事宜而認識原告，原告原係向伊胞兄盧義明（已歿）接洽
    承租事宜，嗣盧義明於83年至84年間生病後，才改由伊代表
    處理承租事宜，伊原本每年都會與原告簽訂租賃契約，嗣於
    104年間因聽聞系爭土地將進行重劃，故於104年間與原告簽
    訂系爭104年租賃契約時，就直接約定租賃期間至重劃時止
    ；又原告最初承租系爭土地時，系爭土地上尚無系爭建物，
    嗣原告於79年至80年間，始在系爭土地上出資興建系爭建物
    ；伊曾見過系爭同意書，因系爭土地現共有人為盧省雄等8
    人及被告，而系爭建物非系爭土地任一共有人所興建，故除
    被告外，盧省雄等8人均已在系爭同意書上用印，同意放棄
    系爭救濟金及系爭獎勵金，嗣後新北市政府辦理系爭重劃案
    時，系爭建物亦係由原告自行僱工拆除等語（見本院卷第28
    3至287頁）。參諸系爭土地現共有人中，盧省雄等8人均已
    在系爭同意書上用印，表示同意放棄領取系爭救濟金及系爭
    獎勵金乙節，有系爭同意書附卷可稽（見本院卷第177至180
    頁）；佐以證人與原告簽訂之系爭104年租賃契約中，其第2
    條載明租賃期間自104年1月1日起至政府公告須重劃止等語
    乙情，亦有上開租賃契約在卷可參（見本院卷第123至126頁
    ），核均與證人上開證述內容相符，是證人所證上情，堪以
    憑採，故原告主張系爭建物為其原始出資興建，其為系爭建
    物所有權人，洵屬有據。
  ⒊復查被告雖抗辯系爭102年租賃契約第1條記載租賃範圍為新
    北市○○區○○路000○0號，系爭104年租賃契約第1條則記載租
    賃範圍為新北市○○區○○○道0段000○0號，均與系爭建物門牌
    號碼有異，且證人製作之租金分配表中就新北市○○區○○○道0
    段000○0號該址之使用明細亦記載為房租收入，而非地租收
    入，是系爭建物並非原告承租系爭土地後所出資興建等詞，
    固有系爭102年租賃契約、系爭104年租賃契約及租金分配表
    在卷可佐（見本院卷第17至20頁、第123至126頁、第157至1
    59頁）。然查證人於審理時證稱：原告歷來均係承租系爭土
    地，而非承租系爭建物，伊與原告簽訂系爭102年租賃契約
    時，因為坐落系爭土地上之系爭建物原門牌號碼為新北市○○
    區○○路000○0號，故斯時租賃範圍始以該門牌號碼特定，而
    未記載系爭土地地號；嗣伊與原告簽訂系爭104年租賃契約
    時，因系爭建物門牌號碼嗣後改為新北市○○區○○○道0段000
    號，原告嫌「4」不好聽，故伊製作系爭104年租賃契約時，
    為避掉原告忌諱之「4」字，才將租賃範圍以新北市○○區○○○
    道0段000○0號特定；又伊與系爭土地共有人共同出租之不動
    產非僅系爭土地，伊向原告等各承租人收取租金後，會將租
    金分配予各共有人，並製作租金分配表，當時伊製作租金分
    配表時，縱令是出租土地，亦會在使用明細中記載為房租收
    入，非僅就系爭土地為此記載，如果出租土地上並無建物，
    才會在租賃契約中僅記載地號等語（見本院卷第284至286頁
    ），是依證人上開證述內容，原告斯時所承租者確為系爭土
    地，而非系爭建物或其他建物、土地，故被告執此為辯，尚
    非有據。
　⒋至被告雖另抗辯原告就其歷來向何人承租系爭土地，及自何
    時起即未再行簽訂租賃契約等租賃過程，前後所述互核未盡
    相符等詞，然原告自承租系爭土地後迄今歷時已久，原告記
    憶或因時間久遠而有模糊之處，縱原告未能詳細陳明歷來承
    租過程，而致歷來陳述內容未盡相符，亦難憑此逕認原告主
    張上情均屬不實。參以原告就系爭建物為其所出資興建乙節
    ，業據舉證如前，而被告除就系爭建物非屬被告所興建乙節
    不爭執外（見本院卷第201頁），迄未陳明系爭建物係由原
    告以外之何人出資興建，並由被告繼受取得權利等節，復未
    就此舉證以實其說，是被告抗辯上情，自無足採。
  ㈡原告請求確認其對於系爭救濟金及系爭獎勵金之領取權存在
    ，有無理由？
  ⒈按重劃區內應行拆遷之土地改良物或墳墓，直轄市或縣（市
    ）政府應予公告，並通知其所有權人或墓主，土地改良物限
    期30日內墳墓限期3個月內自行拆除或遷葬。逾期不拆除或
    遷葬者，得代為拆除或遷葬；前項因重劃而拆除或遷葬之土
    地改良物或墳墓，應予補償；其補償數額，由直轄市或縣（
    市）政府查定之，平均地權條例第62條之1第1項、第2項前
    段定有明文。
　⒉查系爭建物為原告出資興建，原告為系爭建物所有權人乙情
    ，業據認定如前；又系爭建物係由原告自行僱工拆除乙節，
    業據證人證述在卷（見本院卷第286頁），且有地上物搬遷
    確認點交同意書、現場照片及廢棄物產生源隨車證明文件在
    卷可參（見本院卷第230至238頁），亦堪憑採。本件原告既
    為系爭建物所有權人，則系爭建物因新北市政府辦理系爭重
    劃案須行拆除，並由原告自行僱工將系爭建物拆除完畢，原
    告自得領取新北市政府對於系爭建物應發放之系爭救濟金及
    系爭獎勵金，故原告請求確認其對於系爭救濟金及系爭獎勵
    金之領取權存在，洵為可採。　
五、綜上所述，原告請求確認原告對於新北市政府就系爭建物應
    發放之系爭救濟金46萬4,988元及系爭獎勵金13萬9,496元之
    領取權存在，為有理由，應予准許。
六、本件事證已臻明確，兩造其餘之攻擊或防禦方法及所用之證
    據，經本院斟酌後，認為均不足以影響本判決之結果，爰不
    逐一論列，附此敘明。
七、訴訟費用負擔之依據：民事訴訟法第78條。
中　　華　　民　　國　　111 　年　　10　　月　　31　　日
                  民事第七庭    法　官　李宇銘
以上正本係照原本作成。
如對本判決上訴，須於判決送達後20日之不變期間內，向本院提
出上訴狀。如委任律師提起上訴者，應一併繳納上訴審裁判費。
中　　華　　民　　國　　111 　年　　11　　月　　1 　　日
　　　　　　　　　　　　         書記官 李律廷